---
title: "Lois de probabilité continues"
description: "Lois usuelles"
author: "Ludovic Deneuville"
format:
  html:
    toc: true
    toc-location: left
    toc-expand: 3
    df-print: paged
    code-fold: true
fig-width: 6
fig-height: 4
fig-align: center
from: markdown+emoji
number-sections: true
---

## Loi Normale

Loi Normale de moyenne $\mu$ et de variance $\sigma^2$


:::{.columns}

:::{.column}

Densité : 
$$f(t)=\frac{1}{\sqrt{2 \pi \sigma^2}} e^{-\frac{1}{2} \frac{(t-\mu )^{2}}{\sigma ^{2}}}$$

Fonction caractéristique : 
$$\frac{{\textrm e}^{{\textrm i}tb}-{\textrm e}^{{\textrm i}ta}}{{\textrm i}t(b-a)}$$

:::
:::{.column}

si

- $X_1 \sim \mathcal{N}(\mu_1,\sigma_1^2)$
- $X_2 \sim \mathcal{N}(\mu_2,\sigma_2^2)$
- $X \perp \!\!\! \perp Y$

alors

$X_1 + X_2 \sim \mathcal{N}(\mu_1 + \mu_2,\sigma_1^2 + \sigma_2^2)$

:::
:::

::: {.panel-tabset}

### Densité

```{r}
library(ggplot2)

# Paramètres
mu <- 0
sigma2 <- 1

# Générer des données
x <- seq(mu - 3, mu + 3, length.out = 100)
f_x <- dnorm(x, mean = mu, sd = sigma2)
data <- data.frame(x = x, density = f_x)

# Tracer la courbe avec ggplot2
ggplot(data, aes(x = x, y = density)) +
  geom_line(color = "darkcyan", linewidth = 1.5) +
  scale_x_continuous(name = "x", limits = c(-3, 3)) + 
  scale_y_continuous(name = "f(x)") + 
  labs(title = "Densité de la loi Normale(0, 1)")
```

### Fonction de répartition

```{r}
library(ggplot2)

# Paramètres
a <- 0
b <- 1

# Générer des données
x <- seq(mu - 3, mu + 3, length.out = 100)
F_x <- pnorm(x, mean = mu, sd = sigma2)
data <- data.frame(x = x, cdf = F_x)

# Tracer la courbe avec ggplot2
ggplot(data, aes(x = x, y = cdf)) +
  geom_line(color = "darkcyan", linewidth = 1.5) +
  scale_x_continuous(name = "x", limits = c(-3, 3)) + 
  scale_y_continuous(name = "F(x)") + 
  labs(title = "Fonction de répartition de la loi Normale(0, 1)")
```


### Générer un échantillon

Générer un échantillon de *n* valeurs suivant la loi $\mathcal{N}[0,1]$

```{r}
#| code-fold: false
n <- 5
ech <- rnorm(n, 0, 1)
data.frame(ech)
```

:::


## Loi Uniforme

Loi uniforme continue sur le segment [a,b]

:::{.columns}

:::{.column}

$$\mathbb{E}( \mathcal{U}[a,b]) = \frac{a+b}{2}$$

$$\mathbb{V}( \mathcal{U}[a,b]) = \frac{(b-a)^2}{12}$$

Densité : 
$$f(x)=\frac{1}{b-a} \mathbb{1}_{a \leq x \leq b}(x)$$

:::

:::{.column}

Fonction de répartition : 
$$F(x)={\begin{cases}0&{\text{pour }}x<a\\{\dfrac {x-a}{b-a}}&{\text{pour }}a\leq x<b\\1&{\text{pour }}x\geq b\end{cases}}$$

Fonction caractéristique : 
$$\frac{{\textrm e}^{{\textrm i}tb}-{\textrm e}^{{\textrm i}ta}}{{\textrm i}t(b-a)}$$

:::
:::

**Code R**


::: {.panel-tabset}

### Densité

```{r}
library(ggplot2)

# Paramètres
a <- 0
b <- 1

# Générer des données
x <- seq(a - 0.1, b + 0.1, length.out = 100)
f_x <- dunif(x, min = a, max = b)
data <- data.frame(x = x, density = f_x)

# Tracer la courbe avec ggplot2
ggplot(data, aes(x = x, y = density)) +
  geom_line(color = "darkcyan", linewidth = 1.5) +
  scale_x_continuous(name = "x", breaks = seq(0, 1, by = 0.2), limits = c(-0.1, 1.1)) + 
  scale_y_continuous(name = "f(x)") + 
  labs(title = "Densité de la loi Uniforme")
```

### Fonction de répartition

```{r}
library(ggplot2)

# Paramètres
a <- 0
b <- 1

# Générer des données
x <- seq(a - 0.1, b + 0.1, length.out = 100)
F_x <- punif(x, min = a, max = b)
data <- data.frame(x = x, cdf = F_x)

# Tracer la courbe avec ggplot2
ggplot(data, aes(x = x, y = cdf)) +
  geom_line(color = "darkcyan", linewidth = 1.5) +
  scale_x_continuous(name = "x", breaks = seq(0, 1, by = 0.2), limits = c(-0.1, 1.1)) + 
  scale_y_continuous(name = "F(x)") + 
  labs(title = "Fonction de répartition de la loi Uniforme")
```


### Générer un échantillon

Générer un échantillon de *n* valeurs suivant la loi $\mathcal{U}[a,b]$

```{r}
#| code-fold: false
n <- 5
ech <- runif(n, min = 0, max = 1)
data.frame(ech)
```

:::



## Loi du Chi2

Loi du chi 2 à n degrés de liberté

$\chi^2(n) \sim \sum_{i=1}^{n} X_{i}^{2}$ avec $X_i \sim \mathcal{N}(0,1) \ iid$

$\mathbb{E}(\chi^2(n)) = n$

$\mathbb{V}(\chi^2(n)) = 2n$

Densité : $\frac{(1/2)^{{k/2}}}{\Gamma (k/2)} x^{{k/2-1}} e^{{-x/2}}$

Fonction caractéristique : $(1-2\,i\,t)^{{-k/2}}$



## Loi de Student

Loi de Student à n degrés de liberté

$\mathcal{T}(n) \sim \frac{\mathcal{N}(0,1)}{\sqrt{\chi^2(m)/m}}$

$\mathbb{E}(\mathcal{T}(n)) = 0$ si $n > 1$

$\mathbb{V}(\mathcal{T}(n)) = \frac{n}{n-2}$ si $n > 2$ ($+\infty$ sinon)

$\mathcal{T}(n) \underset{n \to +\infty}{\overset{\mathcal{L}} \longrightarrow} \mathcal{N}(0,1)$



## Loi de Fisher-Snedecor

Loi de Fisher-Snedecor à n et m degrés de liberté

$\mathcal{F}(n,m) \sim \frac{\chi^2(n)/n}{\chi^2(m)/m}$

$\mathbb{E}(\mathcal{F}(n,m)) = \frac {m}{m-2}$ si $m > 2$

$X \sim \mathcal{F}(a,b) \Rightarrow \frac{1}{X} \sim \mathcal{F}(b,a)$

Lien avec la loi de Student : $X\sim \mathcal{T}(n) \Rightarrow X^2 \sim \mathcal{F}(1,n)$

Lien avec la loi Normale : $X \sim \mathcal{N}(0,1) \Rightarrow X^2 \sim \mathcal{F}(1,\infty)$


## Loi Exponentielle

Loi exponentielle de paramètre Lambda

$\mathbb{E}(\epsilon(\lambda)) = \frac{1}{\lambda}$

$\mathbb{V}(\epsilon(\lambda)) = \frac{1}{\lambda^2}$

Densité : $\lambda e^{{-\lambda x}} \mathbb{1}_{x \geq 0}$

Fonction de répartition : $1-e^{{-\lambda x}}$

Fonction caractéristique : $\left(1-{\dfrac {it}{\lambda }}\right)^{{-1}}$


## Loi Gamma


Loi Gamma de paramètres alpha et beta

$X \sim \Gamma( \alpha , \beta)$

$\mathbb{E}(\Gamma( \alpha , \beta)) = \frac{\alpha}{\beta}$

$\mathbb{V}(\Gamma( \alpha , \beta)) = \frac{\alpha}{\beta^2}$

Densité : $f ( x , \alpha, \beta ) = x^{\alpha -1} \frac{\beta ^\alpha e^{-\beta x}}{\Gamma (\alpha )} \mathbb{1}_{x > 0}$

Liens avec d'autres lois :
- Si $\alpha = 1 \sim$ loi exponentielle
- Si $\Gamma (n / 2 , 1/2 ) \sim$ loi du $\chi^2$ à $n$ degrés de liberté


### Fonction Gamma

$\Gamma(a) = \int _{0}^{+\infty }t^{a-1}\,\mathrm {e} ^{-t}\,\mathrm dt$

Prolonge la fonction factorielle à l'ensemble des nombres complexes (sauf entiers négatifs)

$\Gamma(n+1) = n!$

$\Gamma(x+1) = x\Gamma(x)$


### Loi inverse Gamma

Loi inverse Gamma de paramètres k et $\theta$

$X \sim {{Inv \ \Gamma}(k,\theta )} \Rightarrow \frac{1}{X} \sim \Gamma ( k , 1 / \theta )$

Densité : $f(x;\alpha ,\beta )={\frac {\beta ^{\alpha }}{\Gamma (\alpha )}}(1/x)^{\alpha +1}\exp \left(-\beta /x\right)$ pour $x > 0$

$\mathbb{E}(Inv \ \Gamma( \alpha , \beta)) = \frac{\beta}{\alpha-1}$ pour $\alpha > 1$

$\mathbb{V}(Inv \ \Gamma( \alpha , \beta)) = \frac {\beta ^{2}}{(\alpha -1)^{2}(\alpha -2)}$ pour $\alpha > 2$


## Loi Beta

Loi Beta de paramètres alpha et beta

$\mathbb{E}(\mathrm{B}) = \frac {\alpha }{\alpha +\beta }$

$\mathbb{V}(\mathrm{B}) = \frac {\alpha \beta }{(\alpha +\beta )^{2}(\alpha +\beta +1)}$

Densité : $\frac{x^{\alpha-1}(1-x)^{\beta-1}}{\mathrm{B} (\alpha ,\beta )}$

### Fonction Beta

$\mathrm {B} (x,y)=\int _{0}^{1}t^{x-1}(1-t)^{y-1}\mathrm {d} t$

$\mathrm {B} (x,y)={\frac {\Gamma (x)\,\Gamma (y)}{\Gamma (x+y)}}$

$\mathrm {B} (x,y)=\mathrm {B} (y,x)$

$\mathrm {B} (x,y+1)=\frac{y}{x+y}\mathrm {B} (x,y)$
